臺灣士林地方法院民事簡易判決
                                        110年度士簡397號
原      告  盧志明  

訴訟代理人  張珉瑄律師
被      告  江謝秀笑

訴訟代理人  林達傑律師  
上列當事人間請求排除侵害事件，於中華民國110年10月4日言詞
辯論終結，本院判決如下︰
    主  文
原告之訴及假執行之聲請均駁回。
訴訟費用新臺幣伍仟參佰玖拾元由原告負擔。
    事實及理由
一、訴狀送達後，原告不得將原訴變更或追加他訴。但請求之基
    礎事實同一、擴張或減縮應受判決事項之聲明者，不在此限
    ，民事訴訟法第255條第1項但書第2、3款定有明文。本件原
    告於起訴時訴之聲明第一項為：被告應將臺北市○○區○○路0
    段000巷0○弄0號2樓外牆如起訴狀附圖A所示門窗拆除後、回
    復原狀及如起訴狀附圖B二樓共用牆壁之出入口拆除、回復
    原狀，並返還予原告及全體共有人。嗣於110年9月15日具狀
    變更該聲明為：被告應將臺北市○○區○○路0段000巷0○弄0號2
    樓如臺北市士林地政事務所土地複丈成果圖（即附圖）所示
    A部分（寬279公分、高度113公分）門窗拆除、回復女兒牆
    原狀，及如附圖所示B部分（寬85公分、高度222公分）2樓
    共用牆壁之出入口拆除、回復牆壁原狀，並返還予原告及全
    體共有人。經查，其請求之基礎事實同一，合乎法律規定，
    應予准許。
二、原告主張：
  ㈠原告係門牌號碼為臺北市○○區○○路0段000巷0弄0號3樓
    房屋（下稱3樓房屋）之所有權人，而被告則為門牌號碼臺
    北市○○區○○路0段000巷0弄0號2樓房屋（下稱2樓房屋）
    之所有權人。被告在未經大樓區分所有權人之同意下將其所
    有2樓房屋外圍之原有外牆面予以拆除，將陽台往外推，增
    加該建築物可使用之面積；又被告封閉原本被告房屋設計之
    出入口，另在公共空間2樓樓梯之外牆面，將原本封閉之外
    牆面拆除，設置獨立之出入口，被告所有2樓房屋雖經臺北
    市政府遭查報為違建，惟被告依舊故我，拆除人員一旦離開
    ，被告又將其所有之2樓房屋回復為違法狀態。
  ㈡系爭大樓外牆應為全體區分所有權人共有，被告未經區分所
    有權人會議決議，自行拆除2樓房屋外牆面、外推暢台，增
    加使用建築物之面積，在2樓樓梯間原本封閉之牆面另設置
    獨立之出入口，已侵害系爭大樓區分所有權人之共有權，繼
    而影響建物本身之安全，原告爰依法請求被告拆除、回復原
    狀並返還於原告及全體共有人。為此，爰依民法第767條、
    第821條及公寓大廈管理條例第8條第1項等規定，提起本件
    訴訟等語。並聲明：被告應將2樓房屋，如臺北市士林地政
    事務所土地複丈成果圖（即附圖）所示A部分（寬279公分、
    高度113公分）門窗拆除、回復女兒牆原狀，及如附圖所示B
    部分（寬85公分、高度222公分）2樓共用牆壁之出入口拆除
    、回復牆壁原狀，並返還予原告及全體共有人。原告願供擔
    保，請宣告准予假執行。
  ㈢對被告抗辯之陳述：
  ⑴共有部分係指區分所有建築物之專有部分以外之其他部分及
    不屬於專有部分之附屬物，故按民法第799條所稱「共有部
    分」，解釋上應包含：①建築物之基本構造，如維持建築物
    安全性及其外觀所必要之支柱、屋頂、外牆、承重牆及基礎
    工作物等。②建築物之共用部分及必具之附屬物，如廊、樓
    梯間、消防設施、樓梯、電梯、貯水塔、自來水管、公共出
    入之大門與屋頂突出物等。③僅部分區分所有權人所共有之
    部分，如各樓層之樓板或間隔牆等。共有部分無論有無登記
    或如何登記，均不影響共有之特質，且不得分割，於各相關
    區分所有建物所有權移轉時，應隨同移轉於同一人，是以，
    系爭2樓房屋外牆面及公共空間2樓樓梯之外牆面，屬全體住
    戶之共有部分，應無疑義。
　⑵系爭2樓房屋外牆面及公共空間2樓樓梯之外牆面，既屬全體
    住戶之共有部分，與公寓大廈管理條例何時施行並無關係，
    被告未經全體住戶同意，自行拆除2樓女兒牆及2樓樓梯間之
    牆面，已侵害全體住戶所有權人之共有權，則原告依民法第
    767條及第821條規定，請求被告並回復系爭牆面之原狀，且
    將系爭牆面返還全體共有人，應屬有理由。
　⑶縱據被告建物測量成果圖及被告建物平面圖，原告主張回原
    狀之大門位置在被告之專有建物範圍內，惟大門位置之共用
    牆是否屬共有部分，仍應據民法、公寓大廈管理條例之規定
    予以認定，而依社會通念，牆壁屬建築物之主要構造，為維
    持建物安全及其外觀所必要之構，性質上應屬全體住戶共同
    使用，屬共用部分。
　⑷按女兒牆、2樓樓梯間之外牆，屬建築物外圍之牆壁，為基本
    構造，除藉以區分是否為供居住使用之室內，且有承受建
    物本體重量之牆面，為維持建築物安全所必要之基本結構，
　　在構造上及使用上均不具獨立性為原告社區住戶之共用部分
　　，屬全體區分所有權人所共有。惟被告未經全體共有人之同
　　意，擅自將2樓外牆拆除，原告3樓房屋之外牆內側，相對應
　　之位置有裂縫產生，而2樓至3樓樓梯間的樓梯牆面，亦有裂
    縫產生，致建築物之結構安全產生疑慮。原告為維建物安全
　　，本於權利之正當行使，請求自屬正當，雖原告之舉措致被
　　告無法繼續享有陽台外推之利益，影響其室內之整體規劃利
　　用，殊難認原告權利之行使，係以損害他人為主要目的，而
　　為權利濫用。
三、被告則以：
  ㈠有關原告主張被告將其2樓房屋外圍之原有外牆面予以拆 除
    ，將陽台往外推部分，實被告於民國71年間取得2樓房屋所
    有權後不久，即為安全及採光等考量，而將原本低矮之女
    兒牆予以拆除，並改為目前現有之落地窗及柵欄，被告所為
    是否仍有於84年6月28日才制定並公布全文之公寓大廈管理
    條例之適用？已不無可疑。況該部分構造物前雖經臺北市政
    府都市發展局以109年7月31日北市都建字第1093196373號函
    認定係屬違建，惟早由被告主動拆除，並經該機關以109年1
    2月2日北市都建字第1093006541號函認定：「臺端所有坐落
    本市○○區○○路○段000巷0弄0號2樓前擅自搭蓋之違建…
    ，並已於109年11月16日拆除…。」顯見，該部分構造物無其
    他違法或危害、影響建物結構安全之情事。綜此，應足認
    本件不但應無公寓大廈管理條例第8條第1項之適用，且該2
    樓房屋現況亦無任何危害建物本身（結構）安全之疑慮，則
    衡以原告就被告所有2樓房屋，既未持有任何權利，是原告
    另引用民法第767條及第821條規定，訴請被告拆除、回復原
    狀並返還予原告及全體共有人等請求，明顯均非有理。
  ㈡另有關原告主張被告封閉原本房屋設計之出入口，另在公共
    空間2樓樓梯之外牆面，將原本封閉之外牆面拆除，設置獨
    立之出入口，已侵害系爭大樓區權人之共有權部分，被告所
    有2樓房屋現有大門，同樣係被告取得2樓房屋所有權後不久
    ，即已重行施工將原有大門改設如現狀，是本件同樣並無
    公寓大廈管理條例之適用，應屬無疑。且被告於施工當時，
    亦已保留原有門柱未為任何變更之事實，顯見，被告於施工
    當時，不但將施工範圍侷限於自己所有建物，從未侵害樓梯
    公共空間，更已同時慮及結構安全，而完全維持舊有樑柱之
    原狀。從而，被告既係就自有建物施工，復不曾侵害公共空
    間或損及大樓結構安全，又豈會有原告所主張之侵害大樓區
　　權人之共有權？或影響建物本身安全之情事？是不論原告引
　　用公寓大廈管理條例第8條或民法第767條及第821條規定，
    訴請被告拆除、回復原狀並返還予原告及全體共有人，同樣
　　均非有理。
  ㈢衡以70幾年間，因公寓大廈管理條例尚未公布施行，國人就
    公寓大廈共同使用部分之管理使用尚未形成普遍之公共意識
    ，只要專有部分所有權人之修繕改建行為，並未明顯破壞
    建物結構，各公寓住戶莫不相互尊重彼此得就自家外牆或大
    門空間進行修繕及改建，此即所以現存類似系爭建物尚未翻
    修之舊公寓，常見各樓層住戶外牆建材、顏色或規格多未統
    一，各樓層住戶為便利仳鄰住戶出入方便之考量，於樓梯間
    之大門設立方向亦多有變更，且嗣經原告多次向主管機關提
    出拆除違建之舉報，主管機關亦從未認定原告之修繕或改建
    行為，有何涉及危害建物主體結構安全之情事。兩造於近年
    來，已有多件訴訟繫屬法院審理，或由檢察署偵查中，顯見
    ，原告明知被告並無侵害其他住戶權益之情事，縱就本件取
    得最後勝訴，原告或其他共有人亦無從因此受有何等之合法
    利益，只不過得以藉此增加被告之訟累，毀損被告所有2樓
    房屋外牆及大門等牆面，致使被告蒙受時間、金錢及精神之
    痛苦。從而，原告堅持提起本件訴訟，明顯係與兩造間之糾
    葛有關，而與所謂之「共有人全體利益」全然無關，原告之
    主張應屬「權利濫用」。
  ㈣自現行法律暨實務見解層面觀之，於類似本件之公寓大樓，
    區分所有權人除就「專有部分」具有單獨所有權外，就附屬
    於「專有部分」之附屬建物，亦具有排除他人使用之專有權
    利，而與「專有部分以外之其他部分」及「不屬於專有部分
    之附屬物」之共有部分須與他人共有共享，迥然不同。另自
    登記實務暨建物竣工圖面觀之，被告所有2樓房屋之陽台，
    登記上既為「附屬建物」且屬於臺北市○○區○○段0○段00000○
    號專有部分建號範圍，自與一般得由該棟或該樓層其他住戶
    所得以共同使用之共有部分，通常均會另編建號，再由專有
    部分所有權人持有一定比例應有部分之情形，有所不同。欲
    進出該陽台者，僅得自系爭2樓房屋「客廳」旁之公共樓梯
    進入專有部分大門，再經過客廳後始得通往系爭陽台，此外
    即無任何得以連結陽台之通路，從而，系爭陽台確屬連結於
    被告所有專有部分之附屬建物，而為被告所專用，且明顯欠
    缺使用上之獨立性，並非任何其他住戶所得共同使用之共有
    部分，應屬無疑。又衡諸系爭2樓房屋完工時之60、70年間
    之社會環境，專有部分所有權人為避免原有併排大門可能產
    生之不便，而更動大門方向或位置，本屬舊有公
　　寓所常見之施工方法，除非因而損及建物結構安全，否則通
　　常均得為當時之社會通念所接受，且系爭2樓房屋大門僅係
    位置更動，並均屬於被告所有建物專有部分，未侵入樓梯間
　　，復未損及建物結構安全，是原告以所有物回復請求權訴請
　　被告回復陽台及樓梯間大門之原狀，明顯即非有理等語，資
　　為抗辯，並聲明：原告之訴駁回，如受不利判決，願供擔保
　　請准宣告免為假執行。
四、得心證之理由：
　㈠本件原告係3樓房屋所有權人，被告為2樓房屋所有權人；被
    告於其所有之2樓房屋外側如附圖所示A部分即原女兒牆位置
    處裝設寬279公分之落地玻璃窗，又於如附圖所示B部分即2
    樓樓梯外牆面處，裝設寬85公分、高度222公分之鋼製大門
    等事實，為兩造所不爭執，並經本院會同臺北市士林地政事
    務所測量人員到場履勘且經本院囑託測量屬實，有本院勘驗
    筆錄及臺北市士林地政事務所110年9月3日函文所附土地複
    丈成果圖各1份在卷可佐（分見本院卷第228至230頁及第256
    至259頁），另有原告所提出之2樓房屋、3樓房屋建物登記
    謄本及履勘現場照片數紙存卷可查（分見本院卷第16至20頁
    及第242至255頁），此部分之事實，應堪認為真。原告固主
    張被告2樓房屋外側原女兒牆及2樓樓梯外牆面均屬全體住戶
    共有，被告未經全體住戶同意，自行拆除2樓房屋外側女兒
    牆及2樓樓梯外牆面，並裝設前述落地玻璃窗及鋼製大門，
    原告自得依民法第767條及第821條及公寓大廈管理條第8條
    第1項等規定，請求被告拆除回復原狀，並返還原告及全體
    共有人，然此為被告所否認，並以前詞抗辯，故本件所應審
    究者為：⑴兩造所有前述房屋所屬公寓有無公寓大廈管理條
    例適用？⑵2樓房屋外側女兒牆及2樓樓梯外牆面是否為兩造
    及所屬公寓其他區分所有權人所共有？⑶原告依民法第767條
    、第821條及公寓大廈管理條例第8條第1項等規定，請求被
    告拆除前述落地玻璃窗及鋼製大門，並返還原告及其他共有
    人，有無理由？茲分別論述如下：
　㈡按公寓大廈係指構造上或使用上或在建築執照設計圖樣標有
    明確界線，得區分為數部分之建築物及其基地，公寓大廈管
    理條例第3條第1款定有明文；又依民法第799條第2項規定，
    區分所有建築物之專有部分，係指區分所有建築物在構造上
    及使用上可獨立，且得單獨為所有權之標的；共有部分，係
    指區分所有建築物專有部分以外之其他部分及不屬於專有部
    分之附屬物。經查，兩造所有前述房屋係屬同一公寓乙情，
    為兩造所不爭執，且有卷附前述房屋建築執照、使用執照及
    建物平面圖等附卷可稽（見本院外放卷及本院卷第179至198
    頁），可見兩造所有前述房屋在構造上及使用上均有不可分
    之關係，當屬公寓大廈管理條例所規範之公寓大廈，縱該公
    寓取得建築執照或完工取得使用執照係在公寓大廈管理條例
    公佈施行前，除該條例另有明文之特別規定（如該條例第55
    條）外，仍得依公寓大廈管理條例為兩造爭執事項判斷之依
    據，先予敘明。
　㈢被告所有2樓房屋外側女兒牆及2樓樓梯外牆面，並無法認定
    為兩造及該公寓其他區分所有權人共有：
　⑴按公寓大廈管理條例第56條第1項規定，公寓大廈之起造人於
    申請建造執照時，應檢附專有部分、共用部分、約定專用部
    分、約定共用部分標示之詳細圖說及規約草約。如系爭公寓
    係於84年6月28日公寓大廈管理條例公布施行後始取得建築
    執照之建物，可調閱系爭公寓之建築執照，由其建築物之建
    築執照標示圖說及相關測繪規定，認定其屬專有部分或共用
    部分。如系爭公寓係於公寓大廈管理條例公布施行前已取得
    建築執照或建築執照標示圖說未有標示者，則應以鑑定或其
    他方式確認被告房屋外牆，是否屬公寓大廈管理條例第7條
    第3款規定之承重牆壁，如屬承重牆壁，則該外牆屬公寓之
    共用部分，如非屬承重牆壁，則該外牆為即為被告專有（臺
    灣高等法院暨所屬法院104年法律座談會民事類提案第22號
    研討結果參照）。
　⑵經查，依卷附被告所有2樓房屋之建物測量成果圖及兩造所屬
    房屋之建築執照及使用執照內所附完工照片及該二層平面圖
    （分見本院卷外放卷、本院卷第173頁、第185頁及第197頁
    ），可知被告所有之2樓房屋外側女兒牆及2樓樓梯外牆面，
    均在該2樓房屋建物測量成果圖所有權範圍內。
　⑶另兩造所有之前述房屋係屬同一公寓，而該公寓係於84年6月
    28日公寓大廈管理條例公布施行前已取得建築執照之建物，
    有前述建物登記謄本及建築執照、使用執照在卷可稽，惟原
    告並未提出證據證明2樓房屋外側女兒牆及2樓樓梯外牆面於
    建築執照標示圖說上有標示該外側女兒牆或2樓樓梯牆面為
    專有或共有，復未舉證證明或鑑定該外側女兒牆及2樓樓梯
    牆面係屬承重牆壁，依上開說明，已難認該外側女兒牆及2
    樓樓梯外牆面係屬兩造與該公寓其他區分所有權人所共有或
    屬公寓大廈管理條例所指共用部分，原告就前述女兒牆及外
    牆面既無法證明為共有，則原告主張依民法第767條第1項、
    第821條之規定，請求被告拆除設置於2樓房屋外側原女兒牆
    上之門窗（即勘驗所見之落地玻璃窗）及2樓樓梯外牆之出
    入口（即勘驗所見之鋼製大門）並回復原狀，實難認有據。
　㈣原告亦不得爰引公寓大廈管理條例第8條第1項之規定，請求
    被告拆除前述門窗、出入口並回復原狀：
　⑴按公寓大廈周圍上下、外牆面、樓頂平臺及不屬專有部分之
    防空避難設備，其變更構造、顏色、設置廣告物、鐵鋁窗或
    其他類似之行為，除應依法令規定辦理外，該公寓大廈規約
    另有規定或區分所有權人會議已有決議，經向直轄市、縣（
    市）主管機關完成報備有案者，應受該規約或區分所有權人
    會議決議之限制，公寓大廈管理條例第8條第1項固定有明文
    。然被告所有2樓房屋外側女兒牆及2樓樓梯外牆面尚無法證
    明為兩造及該公寓其他區分所有權人共有，或屬公寓大廈管
    理條例所稱之共用部分，則原告援引前述規定請求被告拆除
    並回復原狀，本即有疑。
　⑵雖依公寓大廈管理條例第55條第1項、第2項之規定，在該條
    例施行前已取得建造執照之公寓大廈，在區分所有權人會議
    訂定規約前，以該條例第60條之規約範本視為規約。故縱被
    告所有2樓房屋前述女兒牆、樓梯外牆面係屬兩造及該公寓
    其他區分所有權人所共有，或為公寓大廈管理條例所稱之共
    用部分等情屬實，然依內政部所規定之公寓大廈規約範本貳
    、本文、第6條之約定及公寓大廈管理條例第8條第1項之規
    定，可知該外牆之管理使用，需公寓大廈規約另有規定或區
    分所有權人會議已有決議限制，且經向直轄市、縣（市）主
    管機關完成報備有案者，該區分所有權人始應受該規約或區
    分所有權人會議決議之限制。否則，區分所有權人就屬共有
    部分之外牆仍可自由使用，非為無權占用，被告既非無權占
    用，原告依民法第767條第1項、第821條及公寓大廈管理條
    例第8條第1項等規定，請求被告拆除、回復原狀，並返還原
    告及其他共有人，即無理由。
　⑶況依公寓大廈管理條例第8條第3項之規定，係由該公寓大廈
    管理負責人或管理委員會為制止或回復原狀之請求，其他區
    分所有權人當無類推適用該項規定之餘地，故原告亦不得以
    公寓大廈管理條例第8條第1項、第3項之規定，請求被告拆
    除前述門窗、出入口，回復原狀。
五、從而，原告依民法第767條、第821條及公寓大廈管理條例  
    第8條第1項等規定，請求被告應將2樓房屋，如臺北市士林 
     地政事務所土地複丈成果圖（即附圖）所示A部分（寬279 
     公分、高度113公分）門窗拆除、回復女兒牆原狀，及如附
      圖所示B部分（寬85公分、高度222公分）2樓共用牆壁之
    出  入口拆除、回復牆壁原狀，並返還予原告及全體共有人
    ，  為無理由，應予駁回。另原告之訴既經駁回，其假執行
    之  聲請即失所附麗，應併予駁回。
六、本件事證已臻明確，兩造其餘攻擊防禦方法及所提證據資料
    ，核與本件判決所得心證及結果均不生影響，爰不再逐一論
    述，併此敘明。
七、本件係依民事訴訟法第427條第1項適用簡易程序所為原告敗
    訴之判決，應依職權確定訴訟費用額為新臺幣5,390元（含
    第一審裁判費1,110元及土地複丈費4,280元），應由原告負
    擔。
中　　華　　民　　國 　110　　年　　10　　月　　25　　日
                  士林簡易庭法  官  莊明達
上列正本係照原本作成。
如不服本判決，應於判決送達後20日內，向本院提出上訴狀並應
記載上訴理由，如於本判決宣示後送達前提起上訴者，應於判決
送達後20日內補提上訴理由書（須附繕本）。
中　　華　　民　　國　  110 　 年　　10　 月　　25    日
                            書記官  王淳平